【裁判字號】    97,簡上,31
【裁判日期】    970721
【裁判案由】    分配表異議之訴
【裁判全文】
臺灣臺中地方法院民事判決              97年度簡上字第31號
上  訴  人  丙○○
被  上訴人  中華成長三資產管理股份有限公司
訴訟代理人  甲○○
            黃仕勳  律師
法定代理人  乙○○
上列當事人間請求分配表異議之訴事件，上訴人對於民國本院96
年12月12日台中簡易庭96年度中簡字第4948號第一審判決提起上
訴，本院合議庭於民國97年6月30日言詞辯論終結，判決如下：
    主      文
上訴駁回。
第二審訴訟費用新台幣壹仟伍佰元由上訴人負擔。
    事實及理由
壹、程序方面：
    上訴人經合法通知，未於言詞辯論期日到場，核無民事訴訟
    法第386條各款所列情形，爰依被上訴人聲請，由其一造辯
    論而為判決。
貳、兩造爭執要旨：
一、上訴人（即第一審之原告）部分：
  (一)於原審起訴主張：
    訴外人劉福華（已於民國93年8月13日死亡）前邀同伊為連
    帶保證人，向台中市第九信用合作社（下稱九信）借款，並
    共同簽發如附件一所示本票（下稱系爭本票）以為擔保，復
    提供台中市○○區○○段397、398地號土地（下稱系爭抵押
    土地）共同設定第一、二順位抵押權予九信資以擔保。嗣九
    信於90年間與訴外人合作金庫銀行股份有限公司（下稱合庫
    ）合併，由合庫概括承受其權利義務，合庫並於91年間持訟
    爭本票聲請本院裁定准予強制執行確定。其後合庫於93年2
    月間將本件債權轉讓與被上訴人，被上訴人並於95年間持上
    開確定之本票裁定聲請本院以95年度執字第38328號強制執
    行事件對上訴人及訴外人劉福華所有系爭抵押土地為強制執
    行，並於96年6月11日製成如附件二所示之分配表。惟該分
    配表次序8所載被告之債權額「152萬元」有誤，因自借得此
    筆款項後，伊即按月清償本金10,000元及利息，並一直繳款
    至91月7月份止，故此項債務本金金額應僅餘148萬元，自應
    將此次序債權額更正為「148萬元」，而其利息起算日則應
    更正自合庫將本件債權讓與被上訴人而為公告之日即「93年
    2 月6日」起算。且被上訴人既自合庫受讓取得此項債權，
    則兩造間之債權債務關係即應以伊與原債權人間之契約關係
    而定，而因伊與九信約定借款利息係依九信基本放款利率變
    動而調整，且九信嗣又與合庫合併，故其借款利率即應依合
    庫之基本放款利率變動而調整。玆據了解合庫土地擔保放款
    之利率現約為4%左右，故附件二所示分配表次序8所載該項
    債權之利率「9.5%」自應更正為「4%」。爰依法提起本件分
    配表異議之訴，訴請更正分配表。並聲明：上訴人就本院95
    年度執字第38328號強制執行事件於96年6月11日作成之如附
    件二所示分配表，其上次序8所載被告債權原本「152萬元」
    、利息起算日「90年6月29日」及利率「9.5%」應分別更正
    為「148萬元」、「93年2月6日」、「4%」。而原審審理結
    果，判決本院95年度執字第38328號給付票款強制執行事件
    於96年6月11日作成之如附件2所示分配表，其上次序8所載
    債權原本「152萬元」應更正為「148萬元」，利息起算日「
    90 年6月29日」（原審判決誤植為「96年6月29日」）則應
    更正為「91年8月27日」，至於其餘部分之則駁回上訴人之
    請求。
  (二)於本院聲明：1.原判決不利上訴人部分廢棄；2.上開廢棄部
    分，上訴人就本院95年度執字第38328號強制執行事件於96
    年6月11日作成之如附件二所示分配表，其上次序8所載被告
    債權利率「9.5%」應更正為「4%」。3.第一、二審訴訟費用
    由被上訴人負擔。而其陳述除與原判決所載相同者茲予引用
    外，補稱：
  1.上訴人有正常繳息及本金期間，合庫不應聲請本票裁定，並
    將債權移轉，違反誠信原則。
  2.依照約定當時利率顯然偏高，本票是定型化契約，被上訴人
    依照最高利率計算，顯然過高，故應以年息4%計算。
二、被上訴人（即第一審之被告）部分：
  (一)於原審抗辯：
    劉福華於89年12月29日邀同上訴人為連帶保證人，向九信借
    款借貸166萬元，嗣即發生逾期還款情事。其後九信與合庫
    發生合併，經合庫催收後，僅償還部分款項，尚欠本金
    1,496,834元未清償，此觀諸合庫之催收款項帳卡上記載「
    日期91、8、26」，「收回記錄—貸方」，餘額欄記載「本
    金1,496,834」可明，且上訴人自91年8月26日起即未再有清
    償紀錄。嗣合庫與被上訴人簽訂不良債權買賣合約，將本件
    債權讓與被上訴人，並已依金融機構合併法第15條第1項及
    第18條第3項之規定，於93年2月6日以公告於民眾日報之方
    式代為債權讓與之通知，自已發生債權讓與之效力。又被上
    訴人既執91年票字第7650號本票確定裁定為執行名義，聲請
    對系爭抵押土地為強制執行，而本票裁定上又確定利息之利
    率依年利率百分之9.5計算，則上訴人依法自應受該裁定之
    拘束，且此亦核與原告提出之收入傳票及合庫之回函所表示
    利率為9.54%相符，是上訴人指稱利息應隨基本放款利率變
    更，顯無理由。縱被上訴人同意上訴人主張如附件二所示分
    配表有關次序8所載之債權本金應更正為「148萬元」，然原
    告主張此項債權之利息起算日及利率應分別更正為「148萬
    元」、「93年2月6日」及「4%」，並無理由，其利息起算日
    應更正自91年8月26日起算，利率則仍按年息9.5%計算等語
    ，資為抗辯。並聲明：駁回原告之訴
  (二)於本院聲明：1.上訴駁回；2.第二審訴訟費用由上訴人負擔
    。而其陳述除與原判決所載相同者茲予引用外，補稱：
  1.訴外人劉福華未依約繳交本息，故聲請本票裁定。上訴人履
    行連帶保證人責任繳納本息，雖至91年8月26日止，嗣後未
    依約繳納，然不得具此否認系爭本票裁定聲請之合法性。
  2.上訴人與合庫協議繳納本息，係以年息利率9.54%來計算，
    被上訴人受讓債權時利率即為9.54%，並未再與上訴人協議
    利率，上訴人於強制執行程序製作分配表作後，始主張利率
    9.5%過高，應依目前放款利率4%計算，並無根據，且利率
    9.5%遠低於民法最高利率20%，故仍應以年息9.5%計算。
參、本件經兩造整理並協議簡化爭點如下：
一、不爭執事項：（本院採為判決之基礎）
  1.訴外人劉福華於93年8月13日死亡，前於89年12月29日邀上
    訴人為連帶保證人，向台中九信借款166萬元，並共同簽發
    系爭本票及提供抵押土地以為擔保。嗣九信於90年間與合庫
    合併，由合庫概括承受其權利義務，合庫於91年間持系爭本
    票聲請本院91年度票字第7650號裁定准予強制執行確定。合
    庫嗣後於93年2月間將本件債權轉讓與被上訴人，被上訴人
    於95年間持上開確定之本票裁定聲請本院95年度執字第
    38328號強制執行事件，對上訴人及劉福華之設定抵押土地
    為強制執行，並於96年6月11日製成系爭分配表。
  2.系爭本票於90年6月26日到期，本票裁定日期為91年4月10日
    ，上訴人支付本金及利息至91年8月26日。
  3.原審判決就系爭分配表之次序8所載債權應更正為148萬元，
    利息起算日更正為91年8月27日。
二、爭執之事項：
  1.合庫聲請系爭本票裁定是否有理？
  2.系爭分配表之次序8所載債權，其計算利息之利率是否應更
    正為「4%」？
肆、得心證之理由：
一、查上訴人自承伊與劉福華向九信借得款項後，即按月清償本
    金1萬元及其利息，一直繳款至91年7月份，債務本金僅餘
    148萬元等情（見上訴人起訴狀第2頁第12行至16行），有其
    自行提出之合庫轉帳收入傳票在卷可憑。復參以經原審向訴
    外人合庫查詢結果，業經合庫函覆：劉福華前向九信借款2
    筆各166萬元，約定90年6月29日到期清償，其中一筆繳至90
    年2月7日即未繳納，另一筆保證人丙○○（按即本件上訴人
    ）協議繳納至91年8月26日即未再繳納，以上2筆借款於92年
    間出售予被上訴人，出售當時尚欠借款分別為：1、本金165
    萬元，利息繳至90年2月7日止，利率為9.75%；2 、本金
    1,496,834元，利息繳至91年8月26日，利率為9.54 ％等情
    明確，有合庫朝馬分行96年10月17日合金朝馬字第
    0960004390號函在卷足稽，足見上訴人就如附件二分配表上
    次序8所示該項債權僅繳納本息至91年8月26日止，即未再依
    約還款，故其利息起算日應自91年8月27日起算無誤。
二、又查，根據上訴人與九信所簽立之約定書約定：「立約人所
    保證之債務，如主債務人未依約履行，立約人當即負責，立
    即如數付清並同意左列事項…(二)如貴社拋棄擔保物權之全部
    或一部，或同意更換擔保物，或允許主債務人延期清償、或
    分期清償，均毋須徵求立約人之同意，立約人仍負全部債務
    之保證責任…」等語（參照約定書第第11條之約定），是依
    照上開契約約定，保證人於主債務人未依約履行時，即應負
    其保證責任，而上訴人自陳其於於89年12月29日擔任訴外人
    劉福華之借貸保證人，並簽立本票為據，其於訴外人劉福華
    未依約清償時，即應負保證責任。且查，上訴人所簽立之本
    票，乃與劉福華、劉彭秀香、楊震湖共同簽發，其到期日為
    90年6月29日，此亦有上訴人提出之本票影本附卷可稽，則
    劉福屆期華未依約清償時，其依照票據法第5條第2項之規定
    ，本即負連帶清償之責，合庫依上開向法院聲請裁定准予強
    制執行，於法自屬有據，至於上訴人主張其於91年8月26 日
    以前尚繼續繳納本金利息乙節，雖屬事實，然依照其所簽發
    之本票，上訴人於借款到期日時，即有連帶清償本票所有票
    款金額之義務，然到期日後，訴外人劉福華未清償完畢，上
    訴人本應履行其連帶責任之義務，其於到期日仍僅陸續清償
    部分款項，乃履行其連帶責任所必然。況依照合庫聲請本票
    裁定之理由，亦係因上訴人等共同發票人於到期日90年6 月
    29日，經提示後尚有該裁定主文所示本金、利息未獲清償，
    而聲請裁定准予強制執行，此上開事實相符，則其接獲法院
    於91年4月10日准予本票強制執行之裁定，自屬合庫行使權
    利之正當方法使然，其抗辯合庫此舉違反誠信原則云云，當
    非有理。
三、按約定利率，超過週年百分之二十者，債權人對於超過部分
    之利息，無請求權，民法第205條定有明文，是若約定利率
    若未超過百分之20者，依法自有請求權，查上訴人所簽發之
    訟爭本票，其上雖記載：「利息自發票日起依貴社（按即九
    信）基本放款利率9%加碼年息0.5%計算（目前為年息9.5%）
    按月付息，上開利息同意隨貴社基本放款利率變動而調整；
    發票日後之加（減）碼年息並同意按照「貴社放款利率加碼
    標準」機動調整…」，然上訴人簽發系爭本票係以為本件借
    款之擔保，既為兩造不爭執之事實，且依上訴人所提出之合
    庫轉帳收入傳票以觀，其上復記載合庫向上訴人收取利息之
    利率係依週年利率9.54%計算，加以合庫亦函覆稱原告僅繳
    納本息至91年8月26日，即未再繳納，其於92年將本件債權
    讓與被上訴人時，利率為9.54%等情明確，已如上述，是依
    此等情形而論，足認附件二所示分配表上次序8所載之債權
    ，其利率應依本院91年度票字第7650號裁定所載之9.5%計算
    無誤，而此一利率又未逾越最高利率之限制，依法自有請求
    權，尚難認有顯難過高之情形。是上訴人主張應依合庫現今
    土地擔保放款之利率約年利率4%計算，並據以主張附件二所
    示分配表次序8所載該項債權之利率「9.5%」應更正為「4%
    」云云，於法自屬無據，難以憑採。
四、綜上所述，上訴人主張本院95年度執字第38328號強制執行
    事件於96年6月11日作成之如附件二所示分配表，其上次序8
    所載利率「9.5%」應更正為「4%」為無理由，應予駁回，原
    審就此部分為上訴人敗訴之判決，並無不合，上訴意旨指摘
    原判決不當，求予廢棄改判，為無理由，應予駁回。
伍、結論：本件上訴為無理由，依民事訴訟法第436條之1第3項
    、第449條第1項、第78條，判決如主文。
中    華    民    國    97    年    7     月    21    日
                  民事第三庭  審判長法  官  林洲富
                                    法  官  游文科
                                    法  官  許石慶
正本證明與原本無異。
本判決不得上訴。
中    華    民    國    97    年    7     月    21    日
                                    書記官


司法院資訊處製作；財團法人民間司法改革基金會備份。
